【裁判字號】    95,訴,649
【裁判日期】    950623
【裁判案由】    
【裁判全文】
臺灣彰化地方法院刑事判決               95年度訴字第649號
公  訴  人  臺灣彰化地方法院檢察署檢察官
被      告  丙○○
選任辯護人  張奕群律師
            楊振芳律師
被      告  己○○
                      號
            庚○○
前列二人共同
選任辯護人  林文成律師
上列被告等因妨害自由案件，經檢察官提起公訴（94年度偵字第
6851號、95年度偵字第777號），本院判決如下：
    主  文
丙○○共同以非法方法，剝奪人之行動自由，處拘役肆拾日，如
易科罰金，以參佰元折算壹日。
己○○、庚○○共同以非法方法，剝奪人之行動自由，分別處拘
役伍拾日，如易科罰金，均以參佰元折算壹日。
    事  實
一、丙○○及庚○○均與戊○○之姊姊李玉玲及姊夫高嘉隆間有
    債務糾葛，而己○○則因庚○○向其借貸再轉借予李玉玲及
    高嘉隆，故與李玉玲及高嘉隆之間亦有間接之債務糾紛。於
    民國（下同）94年6月2日上午，因法務部調查局調查李玉玲
    及高嘉隆之金融詐欺案件，委託辛○○調查債權人等之姓名
    年籍資料與聯絡方式，辛○○遂通知丙○○及庚○○等債權
    人至彰化縣溪州鄉○○路○段之「萬景藝術中心」填寫聯絡
    資料，而己○○亦至該處找尋友人；嗣於同日上午10時許，
    丙○○適於該處接獲李玉玲、高嘉隆位於彰化縣永靖鄉○○
    村○○路76之8號住所「頂新園邸」之住戶管理委員主委壬○○、張埠堂之通知，得知戊○○因受高嘉隆之委託，正於
    該處指揮其所僱請之搬家公司工人乙○○、甲○○等人，搬
    遷李玉玲及高嘉隆置於該處之家具等物品，因害怕李玉玲等
    人委託戊○○搬遷物品造成脫產行為，可能使其債權無法實
    現，竟與庚○○、己○○基於妨害自由之犯意聯絡及行為分
    擔，由丙○○駕駛其所有之車號PZ—6585號自小客車，搭載
    庚○○及己○○二人前往該處，到達該處後，丙○○、庚○○及己○○三人隨即喝令搬家工人乙○○、甲○○等人稱：
    「不准搬！」，戊○○聞之，遂出面前往瞭解，庚○○及己○○見狀即以台語大聲稱：「押走、押走！」、「戊○○你
    不要走，我們來派出所處理。」等語，而丙○○則前往彰化
    縣永靖鄉○○村○○路76之8號李玉玲之住所（起訴書誤載
    為永坡路78號）內，欲阻止家具繼續遭人搬遷，適有李玉玲
    之姐丁○○於該處，丁○○向其詢問戊○○之去向，丙○○
    回答稱「講好聽一點是請去喝茶，講不好聽是押走。」（台
    語）等語。而戊○○隨即遭庚○○、己○○二人一左一右，
    以手臂勾住戊○○之手臂，押往戊○○停放於該處之UQ—70
    77號自小客車上，庚○○及己○○二人並喝令戊○○駕駛其
    上開車輛，搭載其等二人共同前往萬景藝術中心內，與債務
    人協調債務處理事宜，而丙○○約於當日下午2時許亦前往
    萬景藝術中心，至同日下午4、5時許戊○○始遭釋放而離開
    該處。
二、案經戊○○委請蔡嘉容律師訴由臺灣彰化地方法院檢察署檢
    察官偵查起訴。
    理  由
一、訊據被告丙○○、庚○○及己○○等三人固自承有前往該處
    ，欲阻止戊○○僱請搬家工人搬遷李玉玲住處內之物品，惟
    矢口否認有何妨害自由之犯行，被告丙○○辯稱：伊僅對搬
    家工人稱物品不得搬走，並未對於戊○○有何言語或行動強
    制其前往萬景藝術中心，且原本庚○○及己○○係要帶同戊○○前往派出所處理，是戊○○自行要求前往萬景藝術中心
    等語；而被告庚○○及己○○則辯以：渠等並未對戊○○稱
    「押走」等語，僅表示因有債務糾紛，不得搬遷物品，且要
    求戊○○一同前往派出所備案，並未以手臂一左一右勾住戊○○之手臂，是戊○○自己要求要前往萬景藝術中心處理債
    務等語置辯。
二、經查：
（一）上揭犯罪事實，業據證人即告訴人戊○○迭於警詢、偵訊
      及本院審理時指述及證述綦詳，核與證人即搬家工人乙○○、甲○○等人於偵訊及本院審理時之證述大致相符，且
      證人即頂新園邸之管理委員會主委壬○○於本院審理時證
      稱：「（他們到現場的情形？）他們從大門走進來，我剛
      好在高會長門口那邊，他們走到高會長的門口時，剛好這
      三人的其中一人說這是有債務糾紛，不能搬，從頭到尾都
      沒有打架，搬家公司的人就停在那邊，因為有些已經搬到
      後門的卡車上，他們就走到後門的卡車，在後門走出去時
      ，就好像看到戊○○，戊○○人在後門卡車之前，我的判
      斷戊○○是從社區正門遶進去到後門來的，那時候我人在
      社區裡面，丙○○他們走到卡車旁時，看到戊○○。」、
      「（你距離後門卡車的人有多遠？）我不能確定，我當時
      是在後門的門裡面，己○○、庚○○他們與戊○○在後門
      的外面，對戊○○講說：『不要走，我們去派出所』，之
      後我就不清楚了，但我印象中，戊○○有走回來，走到卡
      車前面，當時己○○、庚○○與戊○○走的很近，手好像
      有勾住戊○○，剛好走到我面前，戊○○對己○○他們講
      說不要這樣，他們二人就將手放開，戊○○就對搬家公司
      說：「不然把貨卸下來好了」。」、「（你看到戊○○走
      了以後，何人走在前面，何人走在後面？）我看到的是他
      們的背影，看到己○○、庚○○、戊○○三人併排。」、
      「（是否可以看出戊○○有無被勾著？）戊○○走在前面
      跟搬家公司說把東西放下來，放下來時，庚○○、己○○
      壹個在前、壹個在後，其中壹個走過來靠近戊○○，好像
      有勾住戊○○的手，另外壹個就跟著戊○○他們走了，但
      我印象是有點模糊的，不是很確定，所以在偵查庭我也不
      太敢講。」、「（走的順序，有無何人在前，何人在後？
      ）就是併排，戊○○在中間。」，雖證人壬○○證稱：庚○○、己○○二人其中一人好像有勾住戊○○的手，但伊
      印象有點模糊等語，然既其所證述之情節與證人甲○○於
      本院中證述：伊當時在卡車旁邊，也就是在後門的外面，
      有二個人架住戊○○往我們卡車前面的馬路走，一人一手
      勾住戊○○左右腋下等語，及證人乙○○於本院審理時證
      稱：伊看到戊○○一左一右被勾住手上臂等語均屬相符，
      且經本院勘驗現場之監視錄影帶，其結果顯示：「10時42
      分05秒：丙○○出現在後門與告訴人講話，隨後又進入頂
      新園邸，告訴人持續於貨車旁指揮搬家公司工人。10時42
      分25秒：被告三人在貨車後與告訴人談話，告訴人右手邊
      穿著直條紋衣服之男子為己○○，左手邊穿著深色衣服者
      為庚○○，告訴人之前者為丙○○。10時43分01秒：穿深
      色男子於告訴人左手邊，穿條紋衣服的男子在告訴人的右
      手邊，往告訴人停車的方向走去，且三人行走時，緊靠一
      起。」，亦與上開證詞所證述之情節均相符合，有本院95
      年6月9日審理筆錄在卷可稽，應認告訴人戊○○所指稱其
      確實有遭庚○○及己○○一左一右勾住戊○○之手臂，帶
      同戊○○前往開車之情，堪以採信，被告庚○○、己○○
      辯稱：其等並未以手臂勾住戊○○之手臂云云，尚難足採
      。
（二）按共同正犯，係共同實施犯罪行為之人，在共同意思範圍
      內，各自分擔犯罪行為之一部，相互利用他人之行為，以
      達其犯罪之目的，其成立不以全體均參與實施犯罪構成要
      件之行為為要件；參與犯罪構成要件之行為者，固為共同
      正犯；以自己共同犯罪之意思，參與犯罪構成要件以外之
      行為，或以自己共同犯罪之意思，事前同謀，而由其中一
      部分人實行犯罪之行為者，亦均應認為共同正犯，使之對
      於全部行為所發生之結果，負其責任，最高法院92年度台
      上字第2824號判決意旨可資參照。查證人丁○○迭於偵訊
      及本院審理時均具結證稱：被告丙○○當時進入李玉玲家
      中，伊問丙○○是誰，並詢問為何沒有看到戊○○，丙○○即對伊表示：「說好聽一點請去喝茶，講不好聽就是押
      走。」等語，證人丁○○雖為告訴人戊○○之姊姊，其證
      詞之可信度並非甚高，然參諸上開監視錄影帶畫面之勘驗
      結果顯示，於10時42分25秒時，告訴人戊○○尚與被告丙○○、庚○○及己○○等三人站在卡車後面（即社區後門
      外）理論，而戊○○於10時43分01秒（即30秒後）即遭庚○○及己○○二人一左一右以手臂勾住上手臂，往戊○○
      所停放自小客車之方向走去，由其三人共同與戊○○理論
      及戊○○旋即遭押走之時間及空間緊接，應可得知被告丙○○對於告訴人戊○○遭被告庚○○及己○○強行帶走應
      有所知悉，揆諸前揭說明，被告丙○○與庚○○均為李玉
      玲之債權人，且李玉玲積欠被告丙○○債務多達二千餘萬
      元，業經被告丙○○自承在卷，其駕車載同亦為債權人之
      被告庚○○、己○○共同前往李玉玲之住處，復知悉戊○○旋即遭被告庚○○及己○○帶走之計畫，縱其並未直接
      參與押走戊○○之行為，亦應屬共謀共同正犯至明，被告
      丙○○辯稱：伊並未對戊○○有何將其押走之言語或行為
      云云，自無礙於其妨害自由犯行之成立。
（三）又刑法第302條第1項之剝奪他人行動自由罪，其所保護之
      法益在於個人之行動意思自主權，是構成本件之關鍵點在
      於行為人所使用之方法是否足以侵害或限制被害人行動之
      可能性，並不以使用體力或直接之方法為限（參見林三田
      所著刑法特論上冊第185至186頁）。雖被告庚○○、己○○二人引據本院勘驗監視器錄影帶畫面中，於10時44分及
      10時46分時，告訴人與被告庚○○、己○○二人行走之距
      離並非並肩而行，且有前有後，而認當時告訴人已無受到
      身體上之壓制，告訴人並開車前往萬景藝術中心，足見告
      訴人自願前往云云，然查被告庚○○身高176至178公分，
      體重86、87公斤，被告己○○身高173公分，體重65公斤
      ，而告訴人戊○○身高170公分，體重75公斤，業據被告
      庚○○、己○○及告訴人戊○○於本院審理時供述甚明，
      且被告庚○○及己○○確實有以手臂勾住戊○○之手臂，
      帶同戊○○前往開車之情，亦如前述，由被告二人之身高
      或身材均較戊○○為高及壯碩，且左右架住戊○○，命戊○○前往開車之情觀之，戊○○行動之意思自由確實遭到
      拘束自不待言，雖被告庚○○及己○○嗣後將勾住之手臂
      放開，惟仍隨時陪同於戊○○之兩旁，且於戊○○駕車時
      ，亦由庚○○坐於駕駛座旁邊，己○○坐於駕駛座後座，
      足見戊○○之意思自由受到侵害之可能性尚未完全消除，
      仍有因被告二人陪同在側而使其意思決定自由未能實現之
      情形，是被告己○○及庚○○上開辯稱自無礙於本罪之成
      立。
（四）又被告庚○○及己○○之選任辯護人辯以：被告庚○○及
      己○○之上開行為，係導因於李玉玲夫妻積欠庚○○之債
      務，是被告等人之行為，該當於民法第151條之自助行為
      或刑法第23條之正當防衛而阻卻違法云云。然查：
    1.按為保護自己權利，對於他人之自由或財產施以拘束、押
      收或毀損者，不負損害賠償之責。但以不及受法院或其他
      有關機關援助，並非於其時為之，則請求權不得實行或其
      實行顯有困難者為限，民法第151條定有明文，此為刑法
      第21條第1項依法令之行為，自得為阻卻違法之事由。然
      此行為仍須符合自助行為之要件及比例原則始足當之，查
      被告等三人為保護自己之債權，即時阻止搬家工人搬移物
      品之行為，尚符合民法上自助行為之要件，惟其等三人將
      告訴人戊○○押往萬景藝術中心與債權人等談判之行為，
      並無不及受法院或其他有關機關援助，且非於其時為之，
      請求權則有不得實行或實行顯有困難之情形，與民法規定
      得主張自助行為之要件不符，被告庚○○及己○○自不得
      援引適用而免責。況被告己○○並非李玉玲夫婦之直接債
      權人，業據其供承在卷，亦無民法自助行為之適用。
    2.次按對於現在不法之侵害，而出於防衛自己或他人之權利
      之行為，不罰，此為刑法第23條前段所明定。查被告丙○○、庚○○及己○○三人前往現場時，已喝令告訴人戊○○所僱用之搬家工人乙○○、甲○○等人不得搬遷，而上
      開搬家工人亦因為免涉入糾紛，已停止搬運，並聽從戊○○及丙○○之指揮將已搬入卡車之物品卸下之情，業據證
      人乙○○、甲○○等人證述在卷，是本件被告庚○○、己○○於強行帶走之際，已無何現在不法之侵害，且被告等
      人之行為所侵害者係人身自由之法益，亦逾越排除侵害之
      適當性（採用的手段，需要有助於排除侵害的達成）、必
      要性（有多種手段能達成目的時，儘可能選擇損害最小之
      方式為之）及衡量性（採用之手段，與要達成目的之正確
      性，兩者利益衡量不能顯失均衡），亦難認被告三人之上
      開行為得以適用刑法上之正當防衛而阻卻違法。
（五）綜上所述，本件事證明確，被告三人上開辯解復不足採信
      ，被告三人前揭妨害自由之犯行堪以認定。
三、按刑法第302條之剝奪他人行動自由罪，係妨害自由之概括
    規定，故行為人具有一定目的，以私行拘禁或其他非法方法
    剝奪人之行動自由者，除法律別有處罰較重之規定（例如略
    誘及擄人勒索等罪），應適用各該規定處斷外，如以使人行
    無義務之事，或妨害人行使權利為目的，而其強暴脅迫復已
    達於剝奪他人行動自由之程度，即祇成立本罪，不應依同法
    第304條論處。而上開所謂「剝奪人之行動自由」，係指不
    法拘束他人之身體，使其進退行止不得自主自由之謂（最高
    法院90年度台上字第1661號刑事判決意旨參照）；又按共同
    實施犯罪行為之人，在合同意思範圍以內，各自分擔犯罪行
    為之一部，相互利用他人之行為，以達其犯罪之目的者，即
    應對於全部所發生之結果，共同負責（最高法院28年上字第
    3110號判例意旨參見）。故核被告丙○○、庚○○及己○○
    所為，均係犯刑法第302條第1項之剝奪他人行動自由罪。又
    被告丙○○、庚○○及己○○等三人，就其等所犯之剝奪他
    人行動自由犯行，均有犯意聯絡及行為分擔，均為共同正犯
    。爰審酌債務人李玉玲及高嘉隆積欠被告等人大筆債務，避
    不見面，且私下委託其弟戊○○搬遷家中物品處理，使債權
    人之債務難以受償，被告等人因氣憤難耐，始強迫戊○○前
    往與債權人共同處理，而致犯本罪之犯罪動機、目的，尚屬
    可憫，且被告三人素行尚稱良好，惟告訴人戊○○確實因此
    行為而行動受限長達數小時之久，且此風亦不可助長，暨被
    告等人犯罪後否認犯行等一切情狀，分別量處如主文所示之
    刑，及均諭知易科罰金之折算標準。
據上論斷，應依刑事訴訟法第299條第1項前段，刑法第28條、第
302條第1項、第41條第1項前段，罰金罰鍰提高標準條例第1條前
段、第2條前段，判決如主文。
案經檢察官林士富到庭執行職務。
中    華    民    國    95    年    6     月    23    日
              刑事第二庭  審判長法  官  石馨文
                                法  官  李水源
                                法  官  黃齡玉
以上正本證明與原本無異。
如不服本判決，應於判決送達後10日內，向本院提出上訴狀（ 須
附繕本 ）。
告訴人或被害人對於判決如有不服具備理由請求檢察官上訴者，
其上訴期間之計算係以檢察官收受判決正本之日期為準。
中    華    民    國    95    年    6     月    23    日
                                書記官  施嘉玫
中華民國刑法第302條第1項
(剝奪他人行動自由罪)
私行拘禁或以其他非法方法，剝奪人之行動自由者，處 5 年以下
有期徒刑、拘役或 300 元以下罰金。


司法院資訊處製作；財團法人民間司法改革基金會備份。
